臺灣板橋地方法院民事判決　　　　　　100年度簡上字第111號
上　訴　人　趙美倫
被上訴人　　中國信託商業銀行股份有限公司南勢角分行
法定代理人　萬江雲
訴訟代理人　林靜瑀
上列當事人間請求確認債權不存在等事件，上訴人對於中華民國
100年4月19日本院板橋簡易庭100年度板簡字第136號第一審判決
提起上訴，本院管轄簡易訴訟第二審之合議庭於100年11月1日言
詞辯論終結，判決如下：
    主  文
上訴駁回。
第二審訴訟費用由上訴人負擔。
    事實及理由
甲、程序方面：
    按確認法律關係之訴，非原告有即受確認判決之法律上利益
    者，不得提起之，民事訴訟法第247 條第1 項前段定有明文
    。所謂即受確認判決之法律上利益，係指因法律關係之存在
    與否不明確，致原告主觀上認為其在法律上之地位有不安之
    狀態存在，且此種不安之狀態，能以確認判決將之除去者而
    言（最高法院52年臺上字第1240號判例足資參照）。經查，
    本件上訴人主張其於民國99年7月27日下午5點27分許對被上
    訴人以ATM提款預借現金新臺幣（下同）2萬元之借款債權，
    及於99年8月6日下午2點47分許間對被上訴人以ATM提款預借
    現金2萬元之借款債權均不存在等情，為被上訴人所否認，
    堪認兩造間借貸債權關係之存否並不明確，致上訴人在私法
    上之地位有受侵害之不安狀態存在，且此不安狀態得以確認
    判決除去之，故上訴人起訴請求確認兩造間借款不存在，有
    即受確認判決之法律上利益，合先敘明。
乙、實體方面：
一、上訴人起訴主張:上訴人於99年7月27日下午5點27分許前往
    被上訴人位於新北市○○區○○路63號1樓的南勢角分行（
    下稱南勢角分行）ATM提款機提取預借現金款項，共操作3次
    ，第1次操作提領20,000元，並未領到，接者操作第2次ATM
    提款機，有提領20,000元，緊接者第3次操作ATM提款機再提
    領20,000元，故99年7月27日共領取40,000元;復於8月6日下
    午2點46分許前往南勢角分行ATM提款機提取預借現金款項，
    第1次提領20,000元，提領完畢後繼續操作ATM提款機，但係
    誤按ATM，並未領取款項，因此99年8月6日實際只領取到20,
    000元，故99年7月27日及99年8月6日上訴人領取之預借現金
    款項共60,000元，並非被上訴人所稱上訴人於99年7月27日
    、99年8月6日共提領100,000元，且南勢角分行ATM提款機攝
    錄影像不足以證明原告有領取總金額100,000元；再上訴人
    為免被上訴人將不存在40,000元之債權轉售討債公司，仍按
    被上訴人所列帳單最低應繳金額繳納，是在法院判決債權不
    存在後，被上訴人應返還上訴人自99年12月13日之後所溢繳
    之金額；又被上訴人應將南勢角分行ATM於上揭時間、地點
    監視器所拍攝之上訴人提款完整影像交由法院及上訴人各1
    份，以為日後再起爭議時以供判讀。為此爰依確認消費借貸
    、返還不當得利及證據保全之法律關係提起本訴，請求判決
    :(1)確認被上訴人於99年7月27日對上訴人2萬元之借款債權
    不存在。(2)確認被上訴人於99年8月6日對原告2萬元之借款
    債權不存在。(3)被上訴人應返還上訴人自99年12月13日之
    後所溢繳之金額。(4)被上訴人所持有之證物錄影帶應複製
    乙份交由法院保管。(5)被上訴人所持有之證物錄影帶應複
    製乙份交由上訴人保管等語。
二、被上訴人則以:上訴人於99年7月27日下午5點27分至5點29分
    間及99年8月6日下午2點46分至2點47分間於南勢角分行設置
    之ATM分別提領預借現金3次及2次，每次預借現金款項為20,
    000元，共計100,000元。倘上訴人於99年7月27日操作ATM後
    ，並未領得第一筆預借現金2萬元，必然立即向ATM所屬銀行
    聯絡以瞭解ATM未吐鈔之原因且向銀行確認該筆借款並未成
    立，以保障自身之權益，惟原告卻未利用該電話以查詢ATM
    未吐鈔之原因，卻繼續提領2筆之預借現金，實與一般常情
    有違。又提款人於ATM選擇交易項目並於交易完成後，ATM定
    會列印交易明細表或於螢幕顯示交易紀錄以供提款人知悉其
    當次之交易情況，若係提領預借現金必會顯示目前客戶之「
    可動用餘額」之金額數字，故上訴人99年7月27日於ATM提領
    第三筆預借現金後並選擇列印交易明細表，應可從交易明細
    表中知悉其「可動用餘額」經其提領3筆每筆2萬元整之預借
    現金後總共已減少60,000元整。上訴人主張其於99年8月6日
    於ATM提領第一筆預借現金後，繼續操作ATM因誤按而非提領
    第二筆預借現金云云，依ATM之標準處理程序，當提款人於
    ATM進行交易未成功定會強制列印「異常交易明細表」，故
    若原告主張屬實，則「檢視報告」即會顯示異常交易及列印
    「異常交易明細表」之紀錄，惟該「檢視報告」於99年8 月
    6日下午2點47分ATM之操作紀錄並未有上述之異常交易紀錄
    產生，而係上訴人已提領預借現金而顯示「CASH TAKEN」之
    紀錄，況且，當提款人誤按ATM按鍵後，衡諸常情其必定會
    瞭解誤按之後會造成之後果，若有疑義必然立即向仍在營業
    時間中之被上訴人公司詢問異常交易之狀況，以免自身權益
    受損，然上訴人卻未如此為之，顯不合常理。
三、原審為上訴人全部敗訴之判決，上訴人提起上訴，並聲明：
    (一)原判決廢棄。(二)確認被上訴人於民國99年7月27日對上訴
    人ATM提款新臺幣2萬元之借款債權不存在。(三)確認被上訴人
    於民國99年8月6日對上訴人ATM提款新臺幣2萬元之借款債權
    不存在。(四)被上訴人應返還上訴人自民國99年12月13日起所
    溢繳之金額。(五)被上訴人所持有上開ATM提款之證物錄影資
    料應複製乙份交由法院保管。(六)被上訴人所持有上開ATM提
    款之證物錄影資料應複製乙份交由上訴人保管。被上訴人則
    聲明：上訴駁回。
四、兩造不爭執之事項:
    上訴人主張於99年7月27日下午5點27分許、99年8月6日下午
    2點46分許前往南勢角分行ATM提取預借現金款項，其中99年
    7月27日下午5點27分至5點29分間連續操作3次，第2次及第3
    次各提取20,000元，及99年8月6日下午2點46分至2點47分間
    連續操作2次，第1次提取20,000元，共領取60,000元，被上
    訴人因此對其有60,000元之借款債權存在之事實，為兩造所
    不爭執，並有ATM廠商(安訊資訊系統股份有限公司『NCR』)
    提出之「檢視報告」及本院100年10月12日勘驗筆錄各1份在
    卷足稽，自堪認為真實。
五、得心證之理由：
  (一)本件兩造爭執之處，在於:
  1.上訴人於99年7月27日下午5點27分至5點29分間於南勢角分
    行第1次操作ATM後，及99年8月6日下午2點46分至2點47分間
    於南勢角分行第2次操作ATM後，是否各領得20,000元，而使
    被上訴人因此對上訴人取得40,000元之借款債權？
  2.上訴人請求被上訴人將所持有ATM提款之證物錄影資料應複
    製，交由法院及上訴人保管各1份，有無理由？
  (二)經查:
  1.上訴人於99年7月27日下午5點27分至5點29分間於南勢角分
    行操作第1次ATM後，及99年8月6日下午2點46分至2點47分間
    於南勢角分行操作第2次ATM後，是否各領取20,000元，而使
    被上訴人因此對上訴人取得40,000元之借款債權？
  (1)按稱消費借貸者，謂當事人一方移轉金錢或其他代替物之所
    有權於他方，而約定他方以種類、品質、數量相同之物返還
    之契約，民法第474條第1項定有明文。故消費借貸法律關係
    之成立，須具備：借貸意思表示相互一致及交付借貸物等特
    別要件。又當事人主張有利於己之事實者，就其事實有舉證
    之責任，民事訴訟法第277條前段定有明文，是主張法律關
    係存在之當事人，應就該法律關係發生所須具備之特別要件
    ，負舉證之責任，至於他造主張有利於己之事實（變更或消
    滅之特別要件），則應由他造舉證證明（最高法院48年台上
    字第887號判例意旨參照）。故當事人主張有金錢借貸關係
    存在，須就其發生所須具備之特別要件即金錢之交付及借貸
    意思表示互相一致負舉證之責任，若主張權利存在之人已盡
    舉證之責，倘他造抗辯其不實，並提出反對之主張者，他造
    對於其反對之主張，亦應負證明之責。
  (2)查上訴人於99年7月27日連續交易3筆，時間分別為0000-00-
    00 00:27:21、0000-00-00 00:28:25、0000-00-00 00:29:
    25，復於99年8月6日連續交易2筆，時間分別為0000-00-00
    00:46:29、0000-00-00 00:47:26、且此5筆交易項下分別有
    「CREDIT CARD IN」、「CASH STACK OK」、「CASH TAKEN
    」（客戶取走鈔券），另0000-00-00 00:29:25項下有「REC
    EIPT PRINT SUCESS」（交易結束選擇列印明細表）之紀錄
    ；處理過程:「交易資料皆正常，檢視硬體故障記錄該時間
    點並未有任何異常發生」；綜合判斷:「由交易紀錄及硬體
    相關資料比對，以上提款交易並無任何異常發生」，業經被
    上訴人提出之安訊資訊系統股份有限公司『NCR』於99年10
    月18日就設於南勢角分行ATM之檢視報告影本1份在卷可稽，
    參以證人沈永富即ATM廠商維護人員於原審到庭證稱：設於
    南勢角分行自動提款機之前操作上未曾發生問題、根據報告
    7月27日有操作三筆資料，第一筆時間是17點28分交易，有
    『（1）客戶取走鈔券』之紀錄，另外兩筆也都同樣訊息，
    這表示是正常情況，8月6日之信息也是用相同帳號操作取款
    ，也有『客戶取走鈔券』之顯示，表示都是正常運作」等語
    （見原審卷第30頁），足見系爭提款機並無異常，則被上訴
    人主張兩造間就上訴人所爭執之4萬元消費借款債權存在之
    情，自堪信為真實。
  (3)上訴人雖陳稱於99年7月27日下午5點27分至5點29分間於南
    勢角分行操作第1次ATM後未領得款項，及99年8月6日下午2
    點46分至2點47分間於南勢角分行操作第2次ATM係誤按，亦
    未領取2萬元，故此4萬元之消費借款契約不成立，惟利用
    ATM 設備預借現金之借貸交易模式，與前往銀行臨櫃辦理之
    情形不同，是關於借貸契約成立之時間、金額，悉依借款人
    操作ATM後，於ATM螢幕上顯示之結果，及交易明細為據，倘
    借款人操作ATM設備後，實際並未領得款項，而產生交易實
    際結果與ATM螢幕顯示及交易明細不符之交易異常情形，借
    款人理當立即連絡銀行人員確認以維自身權益，上訴人主張
    於99 年7月27日第1次操作ATM未領得款項，竟於操作列印交
    易明細後，未確認帳戶可動用餘額，並利用ATM旁電話設備
    與銀行人員聯絡並告知未領得2萬元款項；再上訴人於99年8
    月6日下午2點46分被上訴公司營業時間第2次操作ATM，倘有
    誤按之情而未領得款項，其理應再度確認預借現金帳戶可動
    用現金之餘額是否已遭扣款，並立即向行員反應，均未為之
    ，顯與常情有違，又迄至本件言詞辯論終結前，上訴人就誤
    按ATM按鍵，或操作ATM後未領取系爭款項之事實，均未能舉
    證以實其說，自難憑採。
  2.上訴人請求被上訴人將所持有於上揭時間、地點上訴人於
    ATM提款之錄影資料應複製，交由法院及上訴人保管各1份，
    有無理由？
    按民事訴訟法第368條所定之證據保全，乃指證據有滅失或
    礙難使用之虞，或經他造同意時，在訴訟未繫屬，或雖已繫
    屬尚未達於調查證據程序前，法院預為調查，而保全之謂；
    證據保全之目的在於防止證據之滅失，或難以使用，致影響
    裁判之正確；苟證據並非即將滅失，而得於調查證據程序中
    為調查，訴訟當事人原可於調查證據程序中聲請調查即可，
    自無保全證據之必要。又此證據之滅失或難以使用，而須依
    保全證據之程序預為調查者，必須有時間上之迫切性始可。
    經查，本件上訴人雖聲請保全證據，惟就上開監視錄影光碟
    畫面內容業經本院當庭勘驗，並製作勘驗筆錄附卷足稽，上
    訴人對於勘驗之結果均未爭執，是就ATM提款之錄影資料殊
    無另予保全之必要，況且，上訴人僅泛言稱：為日後爭議再
    起時以供判讀云云，就其欲保全之證據究有何滅失或礙難使
    用之虞情形，並未有所釋明，及提出任何可供即時調查之證
    據供本院審酌，已與民事訴訟法第370條第1項第4款、第2項
    之規定相悖。準此，上訴人此部份之請求於法尚有未合，應
    予駁回。
六、綜上所述，上訴人未能舉證證明其於上揭時間、地點操作
    ATM後，未領取系爭款項之事實，其請求確認被上訴人於99
    年7月27日、99年8月6日對上訴人ATM提款各20,000元之借款
    債權不存在，為無理由；另上訴人主張自99年12月13日起就
    系爭款項所交付被上訴人之金額，被上訴人收受非無法律上
    原因，上訴人依不當得利之法律關係請求返還，亦無理由，
    尚難准許。再者，上訴人依證據保全請求被上訴人將所持有
    AT M提款之證物錄影資料應複製乙份交由法院保管及複製乙
    份交由上訴人保管，仍無理由，不應准許。原審為上訴人敗
    訴之判決，並無不合。上訴意旨指摘原判決不當，求予廢棄
    改判，為無理由，應予駁回。
七、本件為判決之基礎已臻明確，兩造其餘攻擊、防禦方法即舉
    證，經審酌後，認對於判決結果均無影響，爰不一一論述，
    附此敘明。
八、據上論結，本件上訴為無理由。依民事訴訟法第436條之1第
    3 項、第449條第1項、第78條，判決如主文。
中    華    民    國  100    年    11    月    15    日
                  民事第二庭    審判長法  官  張紫能
                                      法  官  楊志勇
                                      法  官  黃繼瑜
以上正本係照原本作成。
本判決不得上訴。
中    華    民    國   100    年    11    月    15    日
                                      書記官  林珊慧